臺灣高雄地方法院民事判決　　　　　 109年度雄簡字第2074號
原　　　告　陳繼令　
被　　　告　王柏淇　

上列當事人間請求確認本票債權不存在事件，本院於民國110 年
10月13日言詞辯論終結，判決如下：
    主      文
確認被告持有以原告為發票人，發票日為民國一○六年八月二十
五日，票面金額新臺幣參拾玖萬元，到期日為民國一○六年十二
月三十一日之本票債權，於超過新臺幣參萬參仟壹佰貳拾元部分
不存在。
原告其餘之訴駁回。
訴訟費用新臺幣肆仟壹佰玖拾元由被告負擔百分之九十二，餘由
原告負擔。
    事實及理由
壹、程序方面：
一、按本於票據有所請求而涉訟者，得由票據付款地之法院管轄
    ，民事訴訟法第13條定有明文。經查，原告起訴請求確認被
    告持有原告所簽發、發票日民國106 年8 月25日、票面金額
    新臺幣（下同）39萬元、未載付款地（發票地為高雄市小港
    區，依票據法第120 條第5 項，以發票地為付款地）、到期
    日為106 年12月31日之本票乙紙（下稱系爭本票）對原告之
    本票債權不存在，系爭本票之付款地為高雄市小港區，核屬
    本院管轄之區域，本院自有管轄權。
二、本件被告未於言詞辯論期日到場，核無民事訴訟法第386 條
    各款所列情形，爰依原告之聲請，由其一造辯論而為判決。
三、次按訴狀送達後，原告不得將原訴變更或追加他訴。但擴張
    或減縮應受判決事項之聲明者，不在此限，民事訴訟法第25
    5 條第1 項第3 款定有明文。查本件原告原起訴請求「確認
    被告持有以原告為發票人之系爭本票債權不存在。」（見卷
    第11、57頁）；嗣於110 年10月13日言詞辯論時，當庭更正
    訴之聲明為「確認被告持有以原告為發票人之系爭本票債權
    ，於超過3 萬1,200 元部分不存在。」（見卷第181 頁），
    經核其上開變更聲明僅係減縮應受判決事項之聲明，與前揭
    規定並無不合，應予准許。
四、復按確認法律關係之訴，非原告有即受確認判決之法律上利
    益者，不得提起，民事訴訟法第247 條第1 項前段定有明文
    。所謂即受確認判決之法律上利益，係指法律關係之存否不
    明確，致原告在私法上之地位有受侵害之危險，而此項危險
    得以對於被告之確認判決除去者而言（最高法院42年台上字
    第1031號判決意旨參照）。查本件被告已持系爭本票向本院
    非訟中心聲請裁定准予強制執行，經本院鳳山簡易庭於 109
    年7 月13日以109 年度司票字第3599號民事裁定在案之事實
    ，有上開裁定影本在卷可佐（見卷第15頁），並經本院依職
    權調取上開民事卷宗核閱無訛。是系爭本票既由被告持有且
    已行使票據權利，而原告否認該本票之部分債權存在，顯然
    兩造就系爭本票債權存在與否已發生爭執，如不訴請確認，
    原告在私法上之地位將有受侵害之危險，而此種不安之狀態
    ，確能以本件確認判決將之除去，則原告提起本件確認本票
    債權不存在之訴，即有確認之法律上利益，先予敘明。
貳、實體方面：
一、原告主張：被告持有系爭本票，經本院於109 年2 月13日以
    109 年度司票字第3599號裁定准予強制執行。系爭本票雖為
    原告所簽發，惟係以擔保銷售額，原告並未收到此批貨物，
    僅收到約6 萬元之貨品，其中該貨品之款項原告已給付2 萬
    8,800 元，因此，系爭本票僅存在3 萬1,200 元之債權（計
    算式：6 萬－2 萬8,800 元＝3 萬1,200 元）。為此，爰依
    民事訴訟法第247 條提起本件訴訟等語。並聲明：確認系爭
    本票之本票債權，於超過3 萬1,200 元部分不存在。
二、被告於歷次言詞辯論期日均未到庭，僅具狀以：原告於 106
    年向被告經銷商品一批，雙方同意簽署產品代理與經銷契約
    書1 份，由於已經過3 年被告尚未收到款項，系爭本票有效
    期限屆滿聲請強制執行，索討原告應給付被告相應之款項等
    語資為抗辯。並聲明：駁回原告之訴。
三、得心證之理由：
  ㈠查兩造曾於106 年2 月12日簽立產品代理經銷契約書（下稱
    系爭契約書），約定被告授權原告代理伏特加、香檳、氣泡
    酒、櫻花酒等酒類經銷，授權期限為協議簽署日起至106 年
    8 月11日止，且系爭本票確為原告所簽發等節，為兩造所不
    爭執（見卷第29、59至60頁），並有系爭契約書在卷可稽（
    見卷第33至35頁），此部分事實堪以認定。是本件應審酌者
    乃系爭本票之原因關係是否存在？若存在，其範圍為何？
  ㈡按當事人主張有利於己之事實者，就其事實有舉證之責任。
    民事訴訟法第277 條前段定有明文。復按在原告請求確認債
    權不存在之訴，如被告主張其債權存在時，固應由被告就債
    權存在之事實負舉證責任；惟原告請求確認之債權，倘係票
    據（票款）債權時，由於票據具有無因性（抽象性或無色性
    ）之特質，票據行為一經成立後，即與其基礎之原因關係各
    自獨立，而完全不沾染原因關係之色彩。票據權利之行使不
    以其原因關係存在為前提，原因關係不存在或無效，並不影
    響票據行為之效力，執票人仍得依票據文義行使權利。因此
    ，於票據債務人請求確認票據債權不存在時，執票人僅須就
    該票據之真實，即票據是否為發票人作成之事實，負證明之
    責，至於執票人對於該票據作成之原因為何，則無庸證明。
    如票據債務人依票據法第13條規定主張其與執票人間有抗辯
    事由存在時，原則上仍應由票據債務人負舉證責任，以貫徹
    票據無因性之本質，與維護票據之流通性（最高法院102 年
    度台上字第466 號判決參照）。又按票據乃文義證券及無因
    證券，票據上之權利義務悉依票上所載文義定之，與其基礎
    之原因關係各自獨立，票據上權利之行使不以其原因關係存
    在為前提。執票人行使票據上權利時，就其基礎之原因關係
    確係有效存在不負舉證責任。若票據債務人以自己與執票人
    間所存抗辯之事由對抗執票人，依票據法第13條規定觀之固
    非法所不許，惟仍應先由票據債務人就該抗辯事由負舉證之
    責任。必待為票據基礎之原因關係確立後，法院就此項原因
    關係進行實體審理時，當事人於該原因關係是否有效成立或
    已否消滅等事項有所爭執，始適用各該法律關係之舉證責任
    分配原則（最高法院97年度台簡上字第17號判決意旨參照）
    。本件原告既不爭執系爭本票之真正，並依票據法第13條前
    段規定反面解釋提起本件訴訟，以系爭本票之票據原因關係
    不存在為抗辯，依前揭法條規定及判決意旨，即應由票據債
    務人即原告就該抗辯事由之存在先負舉證責任，先予敘明。
  ㈢被告雖提出系爭契約書影本及照片4 張（見卷第33至39頁）
    ，並主張簽立系爭契約書後，已過3 年未收到款項等語。然
    查，原告於言詞辯論時主張：簽約時，被告說因為是我要承
    銷他們的商品，我一定要叫到一定的貨量，所以我才簽發系
    爭本票，後來我跟被告說我無法銷售到這個程度，被告說沒
    關係，只是做依據，但後來我沒有收到相對應的貨品，只收
    到約6 萬元的貨品，（39萬元如何計算？）被告要我進到一
    定程度的量，被告說一般經銷商都是進到39萬的量，經銷的
    成本是1,300 元，所以就是39萬除以1,300 ，被告要我銷售
    300 支酒，被告沒有給我貨，所以我才沒有給被告款項，被
    告所提出照片中的貨不是我進的，當時被告有一個廠商，是
    開在愛河邊的酒商，後來結束時，因為要移到臺北很麻煩，
    所以問我可否借放，所以這不是我進的貨，這確實是我家，
    後來這些貨被告運回去了，後來我把我的鑰匙提供給被告，
    被告自己取走，我庭呈的FB messanger是我收到本票裁定後
    ，我詢問被告，被告回我說都不是他在處理的，他人在上海
    工作，系爭契約書裡面沒有提到我需要把39萬元全部支付給
    被告，且沒有提到業績沒有達到預期時，我要支付違約金，
    故我認為違約金不包括這個，我提出銷貨憑單照片上面被告
    已經簽收等語，並提出通訊軟體LINE對話紀錄截圖、臉書對
    話紀錄、銷售憑單照片、宅配通收據等為證（見卷第71至11
    7 、163 至167 頁）。則系爭本票之原因關係應可確立為原
    告為擔保依系爭契約書經銷酒類積欠被告貨款而簽發。
  ㈣而細觀卷存系爭契約書（見卷第33至35頁），記載略以「
    被告授權原告作為被告所有產品在大臺中地區暨美安實體夥
    伴商店的授權經銷商。」、「授權期限為系爭契約書簽署
    日（106 年2 月12日）至106 年8 月11日止。」、「原告
    取得地區經銷權後，銷售目標為各品項共計30箱，或合計36
    0 瓶。未達銷售目標者，被告有權賦予該地區第三方經銷權
    （簽約後第一季為測試階段）。」、「結算方式：產品採
    現結方式，原告應於到貨後進行點交，點交之後將進貨額扣
    除預付之50％訂金撥款至被告帳戶。」、「訂金：每次訂
    貨時，原告需支付被告進貨額50％之訂金。」等內容，顯見
    系爭契約書存續期間僅至106 年8 月11日止，且每次訂貨時
    原告均需先行支付一半之定金，每次到貨點交完後，即須以
    轉帳方式支付另一半之貨款；復觀諸系爭本票所記載之發票
    日期，原記載為「106 年2 月25日」，有遭塗改為「106 年
    8 月25日」之痕跡，且金額非少。足徵原告主張系爭本票與
    系爭契約書為同時簽立等語，應非無稽，亦即系爭本票應為
    原告向被告依系爭契約書進貨前即先行簽立作為擔保貨款之
    用，則被告於簽立系爭契約書後，實際上是否有出貨39萬元
    之酒類給原告、原告收受貨品後是否未支付若干貨款，系爭
    本票之原因關係是否確實存在，猶有疑問。
  ㈤又觀以被告所提出原告住處現場擺放酒類之照片（見卷第37
    至39頁），完全無法看出拍攝日期為何；復依原告所提出10
    6 年8 月31日至107 年5 月10日之通訊軟體LINE對話內容及
    宅配通收據（見卷第71至113 、167 頁），可見於兩造簽立
    之系爭契約書期限屆滿之後，被告確實如原告所主張有將貨
    物暫時借放原告住處之情形，且原告曾於106 年9 月24日依
    被告於106 年9 月23日之指示將「紫色750ml ×1 箱，紫色
    37 5ml×2 箱，紙盒（大）×20入」等物寄給訴外人林○諺
    ，另被告於107 年5 月10日自行至原告住處取走酒類後，有
    傳訊息給原告表示「盤完總共取走：750ml 紫×66，橙×12
    ，紅×11，375ml 紫×82，橙×29，紅×40，其他紙盒就不
    計了」等語，該則訊息中包裝外盒顏色與上揭被告提出之照
    片酒類外盒包裝顏色相同，且數量非少，堪認原告主張被告
    提出之上揭照片並非其進貨之照片等語，應堪採信。
  ㈥再者，原告於收受系爭本票准許強制執行裁定後，曾於 109
    年7 月20日、同年月29日以FB messanger詢問被告，表示「
    我沒有拿到這些貨啊」、「這是你去申請的？請回覆，不然
    我今天會去做申訴」、「收到這張本票裁定我感覺很奇怪，
    我沒有收到這39萬的貨，所以我想應該不是你去申請的」，
    被告則於同年8 月6 日回以「嗨嗨，我這2 年都在上海工作
    也，這事情我不清楚，之前好像是1 個林先生在處理」等情
    ，有原告提出之FB messanger訊息截圖存卷可參（見卷第11
    5 至117 頁），足證原告主張並未收到共39萬元的貨，僅收
    到約6 萬元貨品等語，並非全然無據。
  ㈦另依原告提出之銷貨憑單（見卷第163 至165 頁），被告在
    右下方處「欠款26,880」之下方有蓋章註記「已收」字樣，
    堪信被告確有收受原告給付之2 萬6,880 元酒類貨款。憑此
    ，原告主張已支付被告6 萬元貨款中之2 萬6,880 元部分，
    洵屬有據，亦即，原告所主張系爭本票債權於超過3 萬3,12
    0 元（計算式：6 萬元－2 萬6,880 元＝3 萬3,120 元）部
    分不存在，為有理由，應予准許，逾此範圍之請求（已支付
    貨款部分，原告誤以2 萬8,800 元扣除），則為無理由。
  ㈧綜上，原告依民事訴訟法第247 條第1 項規定，請求確認系
    爭本票債權不存在，其中超過3 萬3,120 元部分為有理由，
    應予准許；至於原告逾此範圍之請求則為無理由，應予駁回
    。
四、本件事證已臻明確，兩造其餘主張與攻防方法及所提證據，
    經審酌後認與判決結果不生影響，爰不予逐一論述，併此敘
    明。
五、訴訟費用負擔之依據：民事訴訟法第79條。
中    華    民    國   110    年    11    月    2     日
                  高雄簡易庭  法      官  鄭靜筠
以上正本係照原本作成。
如對本判決上訴，須於判決送達後20日內向本院提出上訴狀。如
委任律師提起上訴者，應一併繳納上訴審裁判費。
中    華    民    國   110    年    11    月    2     日
                              書  記  官  李方云